臺灣臺北地方法院刑事裁定　　　　　　　　　　　　　九十三年度聲判字第三七號
　　聲　請　人
　　即　告訴人　華克電腦股份有限公司
　　代　表　人　乙○○
　　代　理　人　李旦律師
　　　　　　　　江俊賢律師
　　被　　　告　甲○○
右列聲請人即告訴人因被告業務侵占等案件，不服臺灣高等法院檢察署中華民國九十
三年一月三十日，九十二年度上聲議字第四八五六號駁回聲請再議之處分（原不起訴
處分案號：臺灣臺北地方法院檢察署九十一年度偵字第九四七五、九六二四號），聲
請交付審判，本院裁定如左：
    主  文
聲請駁回。
    理  由
一、按告訴人不服上級法院檢察署檢察長或檢察總長認再議為無理由而駁回之處分者
    ，得於接受處分書後十日內委任律師提出理由狀，向該管第一審法院聲請交付審
    判。法院認為交付審判之聲請不合法或無理由者，應駁回之。刑事訴訟法第二百
    五十八條之一、第二百五十八條之三第二項前段，分別定有明文。
二、本件聲請人即告訴人華克電腦股份有限公司（下稱華克公司）以被告甲○○涉犯
    業務侵占、強制等罪嫌，向臺灣臺北地方法院檢察署檢察官提出告訴，經該署檢
    察官以九十一年度偵字第九四七五、九六二四號不起訴處分後，聲請人不服而聲
    請再議，經臺灣高等法院檢察署認再議為無理由，以九十二年度上聲議字第四八
    五六號處分書駁回再議之聲請，告訴人於民國九十三年二月十七日接受該處分書
    ，於同年二月廿七日委任律師提出理由狀聲請交付審判，業經本院調閱臺灣臺北
    地方法院檢察署九十一年度偵字第九四七五、九六二四號卷、臺灣高等法院檢察
    署九十二年度上聲議字第四八五六號卷宗核閱屬實，先此敘明。
三、聲請交付審判意旨略以：(一)被告涉嫌將與聲請人共同經營電腦銷售所得之貨款新
    臺幣（下同）九萬二千八百六十一元、價值二十五萬六千四百六十元之貨物侵占
    入己，其中貨款依雙方締結之合作合約書及被告之供詞觀之，均屬被告與聲請人
    之合夥財產，並非被告片面所有，又放置於銷售門市之貨物，則均為聲請人所有
    之財物，被告不得逕將上開財物亦持有為所有而侵占入己，且查聲請人並無積欠
    被告經營之謙信公司任何貨款，反而是謙信公司曾向聲請人借款八十萬元，原不
    起訴處分書對此未予詳查，率認聲請人與被告間對於合約中所應享有之權利及負
    擔之義務各有不同之解讀，故被告並無業務侵占之故意云云，顯有誤解，且縱認
    聲請人與謙信公司間有民事糾葛，被告所為亦非合於民法第一百五十一條之民事
    自助行為之規定，故被告顯有業務侵占之犯行，至為明確；(二)聲請人依與謙信公
    司之合約約定，指派公司員工劉維鈞、陳睿麟至銷售門市管理門市每日現金收支
    及商品庫存，被告竟對劉維鈞、陳睿麟二人稱「不要來」、「出去」等言詞，被
    告所為業已涉及刑法第三百零四條第一項妨礙人行使權利之強制罪嫌，對此原不
    起訴處分書竟未說明何以不起訴之理由，顯亦有違法錯誤存在。是再議駁回理由
    顯有失當，為此聲請為交付審判之裁定等語。
四、經查：
    (一)按刑法第三百三十六條第二項業務上侵占罪之成立，客觀上必須具有：行為
      人業務上持有他人之物；對於上開持有之他人之物有易持有為所有之行為等
      事實，主觀上必須具備明知上開事實，且有為自己或第三人不法所有之意圖為
      要件為必要，又合夥財產屬於各合夥人公同共有之物，其中一合夥人對於合夥
      財產侵占入己，固非不得成立刑法第三百三十六條第二項之業務侵占罪，然仍
      以具備上開侵占罪之主、客觀要件為必要，殊無單純以該合夥人之行為不合於
      民法第一百五十一條「民事自助行為」之規定，逕置上開侵占罪之要件於不顧
      ，即可率認該合夥人之行為即屬刑法第三百三十六條第二項之業務侵占犯行，
      合先敘明。
    (二)依卷附合作合約書及聲請人之代表人乙○○於偵訊時之供詞（見臺灣臺北地方
      法院檢察署九十一年偵字第九六二四號卷第六十頁）、被告於偵訊時之供詞（
      同上偵卷第六二頁反面）觀之，於此一合作契約存續中，由聲請人提供電腦商
      品及配件、零件及周邊設備，謙信公司則負責上開商品之銷售業務，謙信公司
      與買受人締約磋商、決定販售價格等情形均需同時知會聲請人，雙方且需共同
      負擔由謙信公司名義聘僱之銷售人員薪資、承租之銷售門市之租金、裝潢費用
      、乃至於廣告宣傳費用等銷售商品所需之費用，且謙信公司並未於進貨時先支
      付商品價款與聲請人，而係雙方就銷售所得淨利均分、虧損亦平均分擔，足見
      雙方確有合夥關係存在，可堪認定。
    (三)就被告有無侵占貨款九萬二千八百六十一元部分而言：訊之被告固不諱言有拒
      絕將十二月六日之營業所得交由華克公司人員帶走之情，然查前開合約第十一
      條、第十四條、第二十六條、第二十八條業規定：雙方共同經營之利得係先存
      入謙信公司名義之上海商業銀行帳戶，再由雙方每三個月分配一次，謙信公司
      並應按月報告銷售情形與聲請人查核等。依上開合約內容觀之，上開貨款本即
      應由謙信公司先行收取後再行分配，至於聲請人雖可指派員工至銷售門市，然
      依前開合約第十五條、第二十六條第四項觀之，不過係協助謙信公司銷售貨物
      、管理現金收支及商品存貨之流向及庫存而已，是以被告或其他謙信公司人員
      並非無權收取銷售貨款，可堪認定，故上開貨款雖遭被告取走後未交付與聲請
      人指派人員，亦難逕認被告有業務侵占犯行。
    (四)再就被告有無侵占價值二十五萬六千四百六十元之貨物而言：證人劉維鈞固證
      稱：「（如何發現被侵占幾十萬元？）十二月六日那天營業額未帶走，包括不
      見的錢及電腦約幾十萬元。」等語（同上偵卷第四八頁反面），然聲請人代表
      人乙○○則供稱：「九十年十二月六日告訴人公司派劉維鈞至門市，查看為何
      有不明人士在門市出現，：：隔天盤點時發現如附件一所示商品均不翼而飛，
      認甲○○有侵占罪嫌。」等語（同上偵卷第六十頁），然被告並未承認有進而
      將上開貨品取去侵占入己之情，且亦未見其他積極證據足資證明上開貨品已遭
      被告取走並侵占入己，是上開貨物是否有遭被告或與之有共同犯意聯絡之人取
      去，尚有不明，不能排除上開貨物並未遭人取走，仍留存於銷售門市內，或係
      另遭他人取去商品之可能性，聲請意旨徒憑臆測，謂上開商品已不翼而飛，遽
      認被告侵占價值二十五萬六千四百六十元之貨物云云，亦非有據。
    (五)再就被告有無主觀上侵占犯意而言；聲請人雖指稱其並無積欠被告經營之謙信
      公司任何貨款，反而是謙信公司曾向聲請人借款八十萬元云云，並提出請款單
      一紙為證，然本院核閱卷附請款單，乃係瑞獅科技股份有限公司之請款單，其
      上記載「大姊借款八十萬元」等文字，並有「彭馨儀（被告之母，原亦為本案
      被告，因死亡而另經不起訴處分確定）」之簽名於簽收欄上，然此並無從認定
      係被告或謙信公司向聲請人借款之證明，聲請意旨以此謂謙信公司曾向聲請人
      借款八十萬元云云，難謂有據；矧證人即謙信公司店長王硯田亦證稱：係因聲
      請人未將十月、十一月獲利及十一月員工薪資交付謙信公司，故彭馨儀決定電
      腦不能給聲請人等語（見臺灣臺北地方法院檢察署檢察官九十一年偵字第九四
      七五號卷第八二頁反面），核與被告供稱：「是華克公司在十二月五日拒絕支
      付房租、薪水，我才不將營業額交給他們」等語（見臺灣臺北地方法院檢察署
      九十一年偵字第九六二四號卷第六二頁反面）一致，觀諸證人王硯田之證述關
      於聲請人未依約履行部分之內容，乃親見親聞，並非聽聞彭馨儀所言，聲請意
      旨任意指係傳聞證據，並非有據；此外，復有被告及聲請人提出之支票、損益
      表、薪資明細表、彰化銀行支票存款帳戶及交易資料、彰化銀行帳戶交易明細
      表等可證，是顯見被告所以未將營業利潤交付聲請人或未將商品交由聲請人員
      工攜回，係被告主觀上認聲請人先有未依約履行之情所致，在無其他積極證據
      足認被告有進而將營業利潤甚或貨品易持有為所有之事實下，實難認僅以被告
      單純未依約交付營業利潤或拒絕聲請人員工將商品攜回，即認有侵占之主觀犯
      意可言，至被告所為是否合於民法第一百五十一條之民事自助行為之規定，核
      與刑事上業務侵占犯行是否成立無涉，已如前述，原處分因而認被告所涉業務
      侵占部分因無法證明有主觀犯意而犯罪嫌疑不足，核屬允當。
    (六)聲請意旨另指稱被告對依約前往門市任職之聲請人公司劉維鈞、陳睿麟二人稱
      「不要來」、「出去」等言詞，所為業已涉及刑法第三百零四條第一項妨礙人
      行使權利之強制罪嫌，為此亦聲請交付審判云云。然查：此部分事實完全未經
      檢察官於不起訴處分書敘明，有不起訴處分書一紙在卷可稽，應認此部分事實
      尚未經檢察官對之為不起訴處分，且臺灣高等法院檢察署受理再議之檢察官對
      此亦於簽呈內敘述明確，並指示臺灣臺北地方法院檢察署檢察官另行依法處理
      ，有卷附簽呈一紙在卷可稽，此部分既未經不起訴處分、又未經駁回聲請再議
      之處分，聲請意旨遽而對此聲請交付審判，實非有據，應認其此部分之聲請為
      不合法。
五、綜上所述，原處分認被告業務侵占部分犯罪嫌疑不足，因而為駁回再議之處分，
    核屬適當，聲請人對於駁回再議之處分漫加指摘，求予審判，非有理由，應予駁
    回；至聲請意旨另指述被告涉嫌強制罪部分，核尚未經檢察官為不起訴處分及駁
    回再議之處分，不能對之聲請交付審判，此部分聲請於法未合，亦應駁回。
據上論斷，應依刑事訴訟法第二百五十八條之三第二項前段，裁定如主文。
中　　　華　　　民　　　國　　九十三　　年　　　六　　　月　　　七　　　日
                                      臺灣臺北地方法院刑事第十二庭
                                          審判長法  官  林銓正
                                                法  官  胡宏文
                                                法  官  張永宏
右正本證明與原本無異。
不得抗告。
                                                書記官  楊灥
中　　　華　　　民　　　國　　九十三　　年　　　六　　　月　　　七　　　日
